【裁判字號】    91,訴,1150
【裁判日期】    920221
【裁判案由】    偽造文書
【裁判全文】
臺灣彰化地方法院刑事判決                        九十一年度訴字第一一五號
    公  訴  人  臺灣彰化地方法院檢察署檢察官
    被      告  丙○○  男  四.
    選任辯護人  鄭秀珠律師
右列被告因偽造文書案件，經檢察官提起公訴 (九十一年度偵字第三四三二號、第六
０一一號)，本院判決如左：
    主  文
丙○○共同連續行使偽造私文書，足以生損害於公眾及他人，處有其徒刑陸月，如易
科罰金，以參佰元折算壹日。
所偽造之「己○○」、「丁○○」印章各壹枚，及在附件一所示之分管圖上所偽造之
「丁○○」、「己○○」簽名署押各壹枚，暨偽造之「丁○○」、「己○○」印文各
參枚，以及在附件二所示之分管圖上所偽造之「丁○○」、「己○○」簽名署押各壹
枚，暨偽造之「丁○○」、「己○○」印文各參枚，均沒收。
    事  實
一、丙○○係執業之土地代書（事務所設在彰化縣和美鎮○○路九號住處）。緣庚○○（由檢察官另行起訴，並經臺灣高等法院臺中分院以九十年度上更（一）字第
    二０五號刑事判決判處其有期徒刑六月確定）因欲以農舍名義興建工廠，乃於民
    國八十三年六月九日，與甲○○簽訂「不動產預定買賣契約書」，以新台幣（下
    同）三百五十萬元之價格，向甲○○購買其界址相鄰之坐落彰化縣和美鎮○○段
    嘉寶小段一九九號土地面積○．○三八七公頃應有部分十八分之四、同小段二○○號土地面積○．一六三六公頃應有部分二四分之五、及同小段二○一之一號土
    地面積○．五三三五公頃應有部分六○分之九等三筆土地。惟因上開土地之地目
    為田，編定使用種類係「特定農業區農牧用地」，屬於農業發展條例所規定之耕
    地，依據當時有效之法律，須具備自耕能力證明始能承受上開土地，而依內政部
    之前所頒自耕能力證明書之申請及核發注意事項第五點，申請自耕能證明，除戶
    籍登記職業記載為自耕農外，該戶籍登記職業記載應在六個月以上，始得申請，
    然當時庚○○雖已辦理職業變更登記為自耕農，但仍未滿六個月（其職業原為機
    車修理工，但於八十三年二月十四已向彰化縣和美鎮戶政事務所辦理職業變更為
    幫農），依前揭規定，尚不能申請自耕能力證明書，庚○○遂找土地代書丙○○
    研議，商請丙○○代其辦理該等土地之過戶登記，並徵得丙○○之妹乙○○之同
    意後，擬借用乙○○名義，先將上開土地暫時登記在乙○○名下，並俟其辦理職
    業變更滿六個月得以申請自耕能力證明書之後，再將上開土地辦理所有權移轉登
    記至其本人名下。惟在丙○○以乙○○之名義，向彰化縣和美鎮公所（下稱和美
    鎮公所）申請核發乙○○承受上開三筆農地之「自耕能力證明書」，以便持供辦
    理土地所有權之移轉登記時，因其中坐落彰化縣和美鎮○○段嘉寶小段一九九號
    土地，有一部分土地廢耕，和美鎮公所承辦上開「自耕能力證明書」核發公務之
    公務員，乃於八十三年七月十八日通知申請人乙○○須於一週內補正上開土地之
    「分管圖」，以確認乙○○真有自行耕作能力之真意。丙○○在收受此項通知之
    後，即於同年、月十八日後至同年十月十五日辦妥該等土地過戶與庚○○之手續
    間，與庚○○均知坐落彰化縣和美鎮○○段嘉寶小段一九九號土地之原共有人甲○○與其餘共有人丁○○、己○○之間，並無分管此筆土地之約定與分管之事實
    ，詎其二人為能取得「自耕能力證明書」，以便順利辦理上開農地之所有權移轉
    登記，其二人竟基於共同偽造此筆土地共有人「分管圖」（含分管契約，以下均
    簡稱為「分管圖」）之私文書，並持以行使，使承辦「自耕能力證明書」核發公
    務人員在職務上所制作之文書登載不實，再持以行使辦理土地所有權移轉登記之
    概括犯意聯絡，而連續為下列之犯罪行為，即：
    （一）先推由丙○○依照庚○○所述之該筆土地使用之概況，在其上開事務所偽
          造附件一所示、未書立日期之分管圖一張，並在此張分管圖後面之共有人
          簽名欄，由丙○○依照甲○○委請其辦理本件過戶登記程序之概括授權而
          在該簽名欄處代簽「甲○○」簽名署押一枚，並在未取得當時之其他共有
          人丁○○、己○○授權下，一併偽造「丁○○」、「己○○」之簽名署押
          各一枚於其上，並利用代辦過戶時，由甲○○交其保管之印鑑章，在此張
          分管圖上蓋用「甲○○」之印文共三枚，同時另推由庚○○利用不知情之
          彰化縣和美鎮刻印商人，偽造「丁○○」、「己○○」之印章各一枚後，
          將該分管圖持交庚○○在不詳地點偽造「丁○○」、「己○○」之印文各
          三枚，據以偽造此張分管圖私文書後，再推由丙○○持以行使，向和美鎮
          公所補正此張分管圖，使不知情之和美鎮公所承辦上開「自耕能力證明書
     」核發公務之公務員，將乙○○就此筆土地亦具有自耕能力之不實事項，
          登載於八十三年七月二十日所製作之「農地承受人自耕能力證明書」，並
          據以核發上開「農地承受人自耕能力證明書」。丙○○在取得上開「農地
          承受人自耕能力證明書」之後，隨即於八十三年八月二日送件持以行使，
          使彰化縣和美地政事務所人員，於八十三年八月四日，將上開土地所有權
          移轉登記給乙○○。其二人上開偽造私文書並持以行使及行使使公務員登
          載不實文書之行為，均足生損害於該等土地之前共有人丁○○、己○○之
          利益及彰化縣和美鎮公所辦理「自耕能力證明書」核發公務之正確性。
    （二）嗣因庚○○在八十三年二月十四日所辦理職業變更登記於同年八月十四日
          屆滿六個月之後，已得依法申請自耕能力證明書，丙○○與庚○○乃又承
          接上開概括犯意聯絡，再推由丙○○在其事務所，依照上開所偽造附件一
          之分管圖之記載，另行偽造附件二所示八十三年八月二十二日期之分管圖
          一張，同時並在此張分管圖後面之共有人簽名欄，由丙○○在經其妹之同
          意下，簽立「乙○○」之簽名署押一枚後，再由其偽造「丁○○」、「陳
          枝梨」之簽名署押各一枚，並利用乙○○所交之印鑑章，而在此張分管圖
          上蓋用「乙○○」之印文共三枚後，再將該圖交與庚○○在不詳地點，持
          上開偽造之「丁○○」、「己○○」印章，在此張分管圖上又偽造「陳水
          雄」、「己○○」之印文各三枚，據以偽造此張分管圖私文書，後再推由
          丙○○持以行使，而於八十三年八月二十三日向和美鎮公所申請核發陳進
          添就彰化縣和美鎮○○段嘉寶小段一九九號土地亦有自耕能力之證明，使
          不知情之和美鎮公所承辦上開「自耕能力證明書」核發公務之公務員，將
          庚○○就此筆土地具有自耕能力之不實事項，登載於八十三年九月十七日
          職務上所製作之「農地承受人自耕能力證明書」上，並據以核發上開「農
          地承受人自耕能力證明書」與庚○○。丙○○在取得上開「農地承受人自
          耕能力證明書」後，隨即於八十三年十月十三日送件持以行使，向彰化縣
          和美鎮地政事務所辦理過戶登記，使該所公務員，於八十三年十月十五日
          ，又將上開土地辦理所有權移轉登記給庚○○。其二人此部分偽造私文書
       並持以行使及行使使公務員登載不實文書之行為，均足生損害於該等土地
          之前共有人丁○○、己○○之利益及和美鎮公所辦理「自耕能力證明書」
          核發公務之正確性。
二、案經臺灣高等法院臺中分院檢察署函送臺灣彰化地方法院檢察署檢察官偵查起訴
    。
    理  由
一、訊據被告丙○○固不否認確有於上述時、地，受庚○○、甲○○之委任，為其等
    辦理上開農地之買賣過戶登記時，為乙○○、庚○○申請「農地承受人自耕能力
    證明書」，並為申請該自耕能力證明書，確有遵照和美鎮公所之指正，依據庚○○所述土地之使用概況，繪製上開二張分管圖，且分管圖上之全部文字、丁○○
    、己○○之署押簽名及乙○○、甲○○之簽名署押及印文，均係其本人所書寫、
    蓋用，當時其並未與丁○○、己○○接洽過等事實，惟其矢口否認有何行使偽造
    私文書及行使使公務員登載不實文書之犯行，辯稱：伊只是依據庚○○之指示來
    製作該分管圖，伊雖有在分管圖上土地共有人姓名欄上書立「丁○○」、「己○○」之簽名署押，但這只是為標示其二人應蓋章之位置而已，非自行代其二人簽
    名，且分管圖上「丁○○」、「己○○」二人之印文，均係庚○○自己處理的，
    因庚○○與丁○○二人是親戚，故當時其表示要自行拿去給其二人蓋章，伊並不
    知丁○○二人之印文如何蓋用的，且伊只向庚○○收取每件一萬多元之代書費用
    ，並無替庚○○從事違法行為之必要云云。
二、惟查：被告丙○○上述偽造文書之犯行，業據證人即被害人己○○之子戊○○到
    庭指證歷歷，核與共犯即另案被告庚○○證述該等分管圖均係丙○○依照其所述
    之土地使用現況所製，只是內容與其所述未盡吻合（見本院九十二年一月十六日
    筆錄）等情大致相符，且被告與庚○○係共犯上開犯行，業經台灣高等法院臺中
    分院以九十年度上更（一）字第二０五號刑事判決認定被告確有與庚○○共同以
    上述方式偽造該分管圖之私文書，並持以行使，致使該管公務員於不知情下，據
    以核發登載不實之自耕能力證明書，其二人並持以辦理土地過戶登記之犯行明確
    ，有該份判決影本一份附卷可參，並經本院調取該案卷宗審閱詳細（依該判決及
    本件起訴事實，認定被告尚有與庚○○共同偽造甲○○及乙○○之簽名署押，並
    盜蓋其二人之印文，與本院認定之事實稍有出入，詳見本判決後述）；被告亦不
    否認在未經丁○○、己○○授權下，確有在該分管圖之土地共有人姓名欄處書立
    「丁○○」、「己○○」二人之簽名署押，但辯稱：伊只是為使丁○○二人知道
    蓋章的位置，並無代其二人簽名之意云云，然查該分管圖之末，明白記載「土地
    共有人（簽名蓋章）」之字眼，依其文字之文意，顯係應由土地共有人本人簽名
    、蓋章之意，否則以印章復製之容易性而言，除非係印鑑證明尚有查證其來源外
    ，審查機關如何去確認該紙分管圖是否出於共有人之本意所製作，則被告在未經
    丁○○二人之授權下，自無代其二人簽名之合法權源，其竟私自為其二人在該分
    管圖上簽名，自難謂未有偽造署押之成立；又被告與共犯庚○○均一致坦認該等
    分管圖確係其二人所共同製作，被告並於本案及庚○○之前案中，明白表示其根
    本未與丁○○、己○○接洽過（見本院九十一年十一月十一日筆錄），且其亦自
    承有向甲○○詢問該等土地之使用情形，當時甲○○向其表示不知道等語，此經
    本院訊問證人甲○○，其亦表示並不知土地之使用現況（見本院九十一年十一月
    二十八日筆錄），則其竟僅依非土地共同人之共犯庚○○所述之土地使用概況即
    自行製作上開分管圖，以其身為執業代書、具有相當之法律專業知識而言，亦難
    謂其未有偽造分管圖之認識，雖其辯說係庚○○表示會把分管圖持交丁○○、己○○確認蓋章，且庚○○之父陳慶亦係系爭土地之前共有人，是其相信庚○○所
    述而據以製作上開分管圖云云，然此為庚○○堅決否認，且庚○○當時並非該等
    土地之共有人，是被告豈可在未實際徵詢真正共有人之意思下，即率而相信庚○○所述來製造土地分管圖，是其此之所辯，顯逾乎常情常理而有為己卸責之意，
    不足採信。此外，復有上開分管圖影本各一紙、上開土地登記謄本附卷可稽，被
    告與另案被告庚○○共謀並分擔實施前揭犯行洵堪認定，應依法予以論科。
三、核被告丙○○所為，係犯刑法第二百十六條、第二百十條之行使偽造私文書罪，
    及犯同法第二百十六條、第二百十四條之行使使公務員登載不實文書罪。其與庚○○就上揭犯行，有犯意之聯絡及行為之分擔，均為共同正犯。又其等偽造丁○○、己○○之簽名署押及與共犯庚○○共同偽造丁○○、己○○之印章後，由庚○○負責在上開分管圖上偽造丁○○、己○○印文之行為，均係偽造前開分管圖
    私文書之階段行為，均被偽造私文書之行為所吸收，不另論處；另其等偽造該私
    文書及使公務員登載不實後，持以行使，其等偽造私文書及使公務員登載不實之
    低度行為，均被嗣後行使上開文書之高度行為所吸收，均不另論處。再被告先後
    二次行使偽造私文書與使公務員登載不實文書罪之犯行，均時間緊接，所犯構成
    要件相同，顯皆係基於概括之犯意反覆而為，均應依連續犯之規定，論以一罪，
    並加重其刑。而其等所犯上開二罪之間，有方法、結果之牽連關係，應從一重依
    同法第二百十六條、第二百十條之行使偽造私文書罪處斷。
四、又公訴人雖依證人甲○○及乙○○先前所述與台灣高等法院台中分院九十年上更
    （一）二０五號刑事判決犯罪事實之認定，起訴被告丙○○亦有偽造甲○○及乙○○二人之簽名署押及盜蓋其二人之印文等事實，固屬有據，然本院審理時，就
    此訊問證人乙○○，其業已明白表示其確有同意庚○○暫時借用其名義辦理上開
    土地之過戶登記，包括本件之分管圖之製作等語，雖其先前於其被訴之案中供說
    不知本件分管圖之製作（見台灣彰化地方法院檢察署八十六年度偵字第四九三二
    號偵查卷第二二頁正面），然其自始即陳稱確有同意借名與庚○○辦理該等土地
    之過戶登記則前後一致，是依其原意，應可肯認其有同意其兄丙○○以其名義進
    行完成過戶登記手續所需之一切作為，自應包括本件過戶登記所須製作之分管圖
    ，是被告於製作分管圖時，當無另行特別徵詢乙○○之要，且依其與丙○○之兄
    妹關係而言，其亦應當有此認識；又證人甲○○於庚○○被訴之案中與本案審理
    時，雖均一再表示並不知丙○○有製作上開分管圖之事實，然查該附件一之分管
    圖上甲○○之印文，與其為辦理本件土地過戶登記而向和美鎮戶政事所所申請之
    印鑑證明上之印文（印鑑證明附於本件土地過戶登記之卷中），顯相一致，而核
    該印鑑證明上之簽名，應係甲○○本人所寫，業據本院當庭提示與甲○○本人確
    認無誤，而甲○○亦證稱係為辦理本件土地之過戶手續，而委任被告代為辦理時
    ，有將其國民身分證及上開印鑑章交與被告使用，其當時係同意被告為完成本件
    土地之過戶手續之必要，得使用其國民身分證與印鑑章，則以本件土地之過戶登
    記須製作分管圖而言，被告據以使用甲○○之印鑑章，並代其簽名，應均未有超
    出甲○○授權之範圍，而係有正當使用權源，亦無特別再徵詢甲○○之必要，是
    公訴人此部分之起訴尚有誤會，然其與起訴有罪部分，有事實上或法律上一行為
    之關係，本院自不另為無罪之諭知。
五、另被告犯罪之後，立法院已於九十年一月四日修正刑法第四十一條之規定，並經
    總統於九十年一月十日公布施行，於同月十二日生效，依修正後刑法第四十一條
    第一項之規定，犯最重本刑為五年以下有期徒刑以下刑之罪，而受六個月以下有
    期徒刑或拘役之宣告，因身體、教育、職業、家庭之關係或其他正當理由，執行
    顯有困難者，得以易科罰金，此與舊法須犯最重本刑為三年以下有期徒刑以下刑
    之罪，而受六個月以下有期徒刑或拘役之宣告，因身體、教育、職業、家庭之關
    係或其他正當理由，執行顯有困難者，始得以易科罰金之規定相比較，自以適用
    修正後之新法對被告有利。
六、爰審酌被告犯罪之動機、目的、方法、手段、品行、所得利益、所生危害，其身
    為土地代書，卻不知本於專業知識、採合法之手段來服務其當事人，反為執行業
    務之方便，以上述偽造文書之方式執業，其心態及作法均有可議，暨其犯後態度
    等一切情狀，量處如主文所示之刑，並諭知易科罰金之折算標準，以示懲儆。而
    偽造之「己○○」、「丁○○」印章各一枚，不能證明已經滅失，應依刑法第二
    百十九條之規定宣告沒收。在附件一所示之分管圖上所偽造之「丁○○」、「己○○」簽名署押各一枚（分管圖上其餘書寫上開姓名部分，核係文書內容之一部
    分，並不具簽名之效力，不需宣告沒收）暨偽造之「丁○○」、「己○○」印文
    各三枚，另在附件二所示之分管圖上所偽造之「丁○○」、「己○○」簽名署押
    各一枚（分管圖上其餘書寫上開姓名部分，核係文書內容之一部分，並不具簽名
    之效力，不需宣告沒收），暨偽造之「丁○○」、「己○○」印文各三枚，亦均
    需依照刑法第二百十九條之規定宣告沒收。
七、據上論斷，應依刑事訴訟法第第二百九十九條第一項前段、刑法第二條第一項前
    段、第二十八條、第五十六條、第二百十六條、第二百十條、第二百十四條、第
    五十五條、第四十一條第一項前段、第二百十九條、罰金罰鍰提高標準條例第一
    條前段、第二條，判決如主文。
本案經檢察官黃淑媛到庭執行職務。
中      華      民      國      九十二      年      二    月  二十一    日
                                臺灣彰化地方法院刑事第一庭
                                    法      官  葛永輝
右正本證明與原本無異。
如不服本判決，應於送達後十日內向本院提出上訴狀( 須附繕本 )。
告訴人或被害人對於判決如有不服具備理由請求檢察官上訴者，其上訴期間之計算係
以檢察官收受判決正本之日期為準。
                                    法院書記官  施惠卿
中      華      民      國      九十二      年      二    月  二十四    日
刑法第二百十六條
行使第二百十條至第二百十五條之文書者，依偽造、變造文書或登載不實事項或使登
載不實事項之規定處斷。
刑法第二百十條
偽造、變造私文書，足以生損害於公眾或他人者，處五年以下有期徒刑。
刑法第二百十四條
明知為不實之事項，而使公務員登載於職務上所掌之公文書，足以生損害於公眾或他
人者，處三年以下有期徒刑、拘役或五百元以下罰金。


司法院資訊處製作；財團法人民間司法改革基金會備份。
